ACORDAO-COMPLETO-2349287

ACÓRDÃO 7051/2019 ATA 27/2019 - PRIMEIRA CÂMARA

VISTOS, relatados e discutidos estes autos de recurso de reconsideração interposto pelo Sr. Francisco das Chagas Martins Sobrinho, conjuntamente com a Fundação Maria Fernandes dos Santos, contra o Acórdão 8526/2017-TCU-Primeira Câmara, retificado por inexatidão material pelo Acórdão 911/2018-TCU-Primeira Câmara,
ACORDAM os Ministros do Tribunal de Contas da União, reunidos em sessão da Primeira Câmara, diante das razões expostas pelo Relator, em:
9.1. com fulcro nos arts. 32, I, e 33, da Lei 8.443/1992, conhecer do recurso de reconsideração para, no mérito, negar-lhe provimento;
9.2. dar ciência desta deliberação aos recorrentes, à Fundação Nacional de Saúde e aos demais interessados.

Recurso de reconsideração interposto contra decisão que julgou irregulares as contas dos responsáveis, condenou-os ao pagamento do débito apurado e aplicou-lhes multa em decorrência de irregulares na execução de convênio para aquisição de medicamentos.

Primeira Câmara

Entidades e Órgãos do Governo do Estado de São Paulo.

3. Interessados/Responsáveis/Recorrentes:
3.1. Responsáveis: Francisco das Chagas Martins Sobrinho (XXX.853.064-XX); Fundação Maria Fernandes dos Santos (05.534.041/0002-62)
3.2. Recorrentes: Fundação Maria Fernandes dos Santos (05.534.041/0002-62); Francisco das Chagas Martins Sobrinho (XXX.853.064-XX).

13.1. Ministros presentes: Walton Alencar Rodrigues (Presidente), Benjamin Zymler (Relator), Bruno Dantas e Vital do Rêgo.

BENJAMIN ZYMLER

Ministro Bruno Dantas.

Adoto como parte do relatório a instrução elaborada no âmbito da Secretaria de Recursos (peça 69) , cuja proposta de encaminhamento contou com a anuência do titular da unidade técnica (peça 71) :
"1.	Trata-se de recurso de reconsideração interposto por Francisco das Chagas Martins Sobrinho, conjuntamente com a Fundação Maria Fernandes dos Santos, contra o Acórdão 8526/2017-TCU-Primeira Câmara (peça 25) , retificado por inexatidão material pelo Acórdão 911/2018-TCU-Primeira Câmara (peça 31) .
1.1.	A deliberação recorrida apresenta o seguinte teor:
ACORDAM os Ministros do Tribunal de Contas da União, reunidos em sessão da Primeira Câmara, diante das razões expostas pelo Relator, em:
9.1. com fundamento nos arts. 1º, inciso I, 16, inciso III, alínea "c", e 19 da Lei 8.443/1992, julgar irregulares as contas de Francisco das Chagas Martins Sobrinho e da Fundação Maria Fernandes dos Santos, condenando-os, solidariamente, ao pagamento do débito a seguir especificado, com a fixação do prazo de quinze dias, a contar das notificações, para que seja comprovado, perante o Tribunal (art. 214, inciso III, alínea "a", do Regimento Interno) , o recolhimento da quantia aos cofres do Fundo Nacional de Saúde, atualizada monetariamente e acrescida dos juros de mora, calculados a partir das datas discriminadas, até a data dos recolhimentos, na forma prevista na legislação em vigor:
	Débito/Crédito
	Data da Ocorrência
	Valor Original (R$) 

	Débito
	10/4/2008
	200.000,00

	Débito
	6/5/2008
	200.000,00

	Crédito
	19/6/2008
	3.000,00

9.2. aplicar a Francisco das Chagas Martins Sobrinho e da Fundação Maria Fernandes dos Santos, a multa prevista no art. 57 da Lei 8.443/1992 c/c o art. 267 do Regimento Interno, no valor de R$ 20.000,00, respectivamente, com a fixação do prazo de quinze dias, a contar das notificações, para comprovarem, perante o Tribunal (art. 214, inciso III, alínea "a", do Regimento Interno) , o recolhimento da quantia aos cofres do Tesouro Nacional, atualizada monetariamente desde a data do presente acórdão até a dos efetivos recolhimentos, se for paga após o vencimento, na forma da legislação em vigor;
9.3. com fundamento no art. 26 da Lei 8.443/1992, autorizar, se requerido, o pagamento da importância devida em até 36 (trinta e seis) parcelas mensais e consecutivas, fixando o prazo de 15 (quinze) dias, a contar do recebimento da notificação, para que seja comprovado, perante este Tribunal, o recolhimento da primeira parcela, e de 30 (trinta) dias, a contar da parcela anterior, para que seja comprovado o recolhimento das demais parcelas, devendo incidir sobre cada valor mensal a devida atualização monetária, na forma prevista na legislação vigente, além de alertar que a falta de comprovação do recolhimento de qualquer parcela importará no vencimento antecipado do saldo devedor, nos termos do art. 217 do Regimento Interno do TCU;
9.4. com fundamento no art. 28 da Lei 8.443/1992, autorizar, desde logo, a cobrança judicial das dívidas, caso não atendida a notificação;
9.5. com fundamento no art. 16, § 3º, da Lei 8.443/1992, c/c art. 209, § 7º, do Regimento Interno do TCU, remeter cópia do inteiro teor desta deliberação à Procuradoria da República em São Paulo, para adoção das medidas que entender cabíveis;
9.6. dar ciência do inteiro teor desta deliberação à Fundação Nacional de Saúde, à Prefeitura Municipal de Barra do Chapéu/SP e aos responsáveis; e 
9.7. arquivar os presentes autos, nos termos do art. 169, inciso III, do Regimento Interno do TCU, após a adoção das providências determinadas e a efetivação das competentes comunicações processuais.
HISTÓRICO
2.	Originalmente, estes autos tratavam de tomada de contas especial instaurada pelo Fundo Nacional de Saúde/Ministério da Saúde (FNS/MS) , em desfavor da Fundação Maria Fernandes dos Santos (FMFS) , solidariamente com o Sr. Francisco das Chagas Martins Sobrinho, em razão da impugnação total das despesas do Convênio 1.699/2007 (peça 2, p. 84-100) , que tinha por objeto o apoio técnico e financeiro para aquisição de medicamentos para unidade de saúde no Município de Osasco/SP, visando ao fortalecimento do Sistema Único de Saúde - SUS, conforme especificações técnicas e objetivos constantes do Plano de Trabalho (peça 2, p. 84) .
2.1.	Conforme disposto no Convênio 1.699/2007 (peça 2, p. 88) , foram previstos R$ 400.000,00 para a execução do objeto, integralmente à conta da União. Os recursos federais foram repassados mediante as Ordens Bancárias 2008OB908492 (R$ 200.000,00) e 2008OB913390 (R$ 200.000,00) , datadas de 1/4/2008 e 6/5/2008 (peça 2, p. 288) .
2.2.	O ajuste vigeu no período de 31/12/2007 a 27/3/2009 (peça 1, p. 27) , com prazo final para apresentação da prestação de contas de sessenta dias da data de vencimento da vigência, conforme cláusula oitava do convênio (peça 2, p. 94) . Portanto, na data de 26/5/2009.
2.3.	No relatório completo do tomador de contas especial 000026/2014 (peça 1, p. 37- 42) , restou caracterizada a responsabilidade do Sr. Francisco das Chagas Martins Sobrinho, presidente da Fundação Maria Fernandes dos Santos (FMFS) à época da ocorrência dos fatos, em razão da impugnação das despesas realizadas com os recursos do Convênio 1.699/2007, por ter descumprido a alínea "d", inciso II, artigo 38 da IN/STN 01/1997. 
2.4.	No relatório de tomada de contas especial complementar 0001/2015 (peça 1, p. 159-163) , o tomador de contas, após discorrer sobre a situação dos Convênios 1.699/2007 e 2819/2006, ratificou a conclusão do relatório anterior, em relação ao débito de R$ 397.000,00 e as irregularidades então apuradas, retificando a responsabilização ao imputar responsabilidade solidária ao Sr. Francisco das Chagas Martins Sobrinho e à Fundação Maria Fernandes dos Santos (FMFS) .
2.5.	A Secretaria de Controle Interno certificou a irregularidade das contas (peça 1, p. 173) , acompanhado do parecer do dirigente do órgão de controle interno, tendo o Ministro de Estado da Saúde, Arthur Chioro, registrado o conhecimento das conclusões daquele órgão (peça 1, p. 175) .
2.6. 	No âmbito do Tribunal, com base nas apurações da fase interna da TCE, foram promovidas as citações do Sr. Francisco das Chagas Martins Sobrinho, solidariamente com a Fundação Maria Fernandes dos Santos, por meio dos Ofícios 1023/2016 (peça 10) e 1147/2016 (peça 16) para que apresentassem alegações de defesa ou recolhessem os valores aos cofres do Fundo Nacional de Saúde/MS.
2.7. 	O Sr. Francisco das Chagas Martins Sobrinho tomou ciência do ofício de citação 1023/2016 (peça 10) em 10/8/2016, conforme aviso de recebimento (peça 11) pediu vista e cópia dos autos (peça 13) , a qual foi concedida conforme peça 17. Em 24/8/2016, solicitou a prorrogação de prazo para apresentação da defesa (peça 15) , o qual foi dilatado em quinze dias (peça 18) .
2.8. 	A Fundação Maria Fernandes dos Santos tomou ciência do ofício de citação 1147/2016 (peça 16) em 3/9/2016, conforme aviso de recebimento (peça 19) .
2.9. 	Os responsáveis apresentaram, tempestivamente, suas alegações de defesa em 9/9/2016 (peça 20) .
2.10.	Após analisar e refutar parcialmente a defesa apresentada (peça 20) , a Secretaria de Controle Externo no Estado de Goiás (Secex/GO) propôs, entre outras medidas, julgar irregulares as contas da Fundação Maria Fernandes dos Santos e do Sr. Francisco das Chagas Martins Sobrinho, com base no art. 16, inciso III, alínea "c", da Lei 8.443/1992, condenando-os solidariamente pelo referido débito histórico de R$ 400.000,00, com incidência de juros e atualização monetária a partir das datas de 1/4 e 6/5/2008, bem como lhes aplicando a multa do art. 57 da mesma lei (peça 21, p. 7-8, e peças 22 e 23) .
2.11.	O MPTCU, discordando parcialmente desse posicionamento, propôs o afastamento do débito. Remanesceria, entretanto, a irregularidade relacionada à insuficiente comprovação da distribuição dos medicamentos, motivo pelo qual defendeu julgar irregulares as contas da fundação e de seu presidente, com fundamento no art. 16, inciso III, alínea "b", da Lei 8.443/1992, aplicando-lhes a multa do art. 58, inciso I, da mesma lei (peça 24) .
2.12.	O Relator, Min. Bruno Dantas, dissentiu do parecer do representante do Parquet, concordando com o encaminhamento proposto pela Secex/GO (peça 26) .
2.13. 	O Tribunal de Contas da União, em sessão da 1ª Câmara, proferiu o Acórdão 8526/2017-TCU-Primeira Câmara (peça 25) , retificado por inexatidão material pelo Acórdão 911/2018-TCU-Primeira Câmara (peça 31) .
2.14. 	Inconformados com a decisão, Francisco das Chagas Martins Sobrinho e a Fundação Maria Fernandes dos Santos interpuseram conjuntamente o presente recurso de reconsideração (peça 54) .
EXAME DE ADMISSIBILIDADE
3.	Reitera-se o exame preliminar de admissibilidade (peça 56) , ratificado à peça 60 pelo Relator, Ministro Benjamin Zymler, que, ante a superveniência de fatos novos, concluiu pelo conhecimento recurso de reconsideração interposto pelo por Francisco das Chagas Martins Sobrinho e pela Fundação Maria Fernandes dos Santos contra o Acórdão 8526/2017-TCU-Primeira Câmara (peça 25) , todavia sem atribuição de efeito suspensivo, em virtude da intempestividade, nos termos do artigo 32, parágrafo único, da Lei 8.443/92, c/c o artigo 285, § 2º, do RI/TCU.
EXAME TÉCNICO
4.	Delimitação do recurso.
4.1.	Constitui objeto do presente recurso verificar se:  
	a) há prescrição para a instauração da presente tomada de contas especial; 
	b) os documentos apresentados comprovam a efetiva distribuição dos medicamentos e a execução do objeto do Convênio 1.699/2007.
Da prescrição para instauração da TCE
Razões recursais
5.	Argumentam os recorrentes que a comprovação de contas por gestores públicos deve observar o prazo de 5 anos e, ultrapassado esse período, o TCU está impedido de impor a instauração da TCE (peça 54, p. 7) .
5.1. 	Alegam que o prazo final para apresentação da prestação de contas de 60 (sessenta) dias da data de vencimento da vigência do convênio, conforme cláusula oitava do convênio (peça 2, p. 94) é a data de 26/5/2009 (peça 54, p. 8) .
5.3. 	Informam que a prestação de contas foi apresentada em 11/02/2009 e o processo de tomada de contas especial de número Processo 018.151/2015-9 iniciou-se somente em 23/07/2015, ou seja, 6 anos, 2 meses e 3 dias depois do prazo final para a apresentação da prestação de contas (peça 54, p. 8) .
5.4.	Afirmam que é imprescindível declarar a prescrição no presente caso para a realização da tomada de contas especial (peça 54, p. 8) .
Análise
6. 	Não assiste razão aos recorrentes.
6.1.	O art. 37 da Constituição Federal conduz ao entendimento de que as ações de ressarcimento movidas pelo Estado contra os agentes causadores de danos ao erário são imprescritíveis. Esse entendimento é corroborado pelo Supremo Tribunal Federal - STF, que ao interpretar o art. 37, § 5º, da Constituição Federal firmou a tese da imprescritibilidade das ações de reparação de dano movidas pelo Estado (Mandado de Segurança 26.210/2008, de relatoria do ministro Ricardo Lewandowski) .
6.2.	Posteriormente, o STF alterou a abrangência desse entendimento no julgamento do Recurso Extraordinário 669.069 (Rel. Min. Teori Zavascki, julgado em 3/2/2016) , em que se discutiu o prazo de prescrição da pretensão ao ressarcimento por danos causados ao erário por ilícito civil. Na ocasião, fez-se assente que: É prescritível a ação de reparação de danos à Fazenda Pública decorrente de ilícito civil. Entretanto, essa decisão não tem reflexo nos processos em curso no Tribunal de Contas da União, que decorrem de infrações ao direito público e não do direito civil (Acórdãos 5.928/2016, 5.939/2016 e 7.254/2016, da Segunda Câmara) .
6.3. 	Ressalta-se que a intempestividade na instauração de tomada de contas especial não limita a competência do TCU em fiscalizar os recursos, pois são imprescritíveis as ações de ressarcimento em face de dano ao erário. A inobservância do prazo definido para a instauração da tomada de contas especial enseja, tão-somente, a responsabilidade solidária da autoridade administrativa competente e a imputação das sanções cabíveis (Acórdão 654/2009-TCU-Segunda Câmara, Min. Rel. Benjamin Zymler) .
6.4. 	Portanto, não há que se cogitar prescrição para a instauração de tomada de contas especial, eis que as ações de ressarcimento, em tese, são imprescritíveis.
Da distribuição dos medicamentos e execução do objeto do Convênio 1.699/2007
Razões recursais
7.	Alegam os recorrentes que os documentos capazes de comprovar a distribuição dos medicamentos aos pacientes não foram juntados com a defesa administrativa em razão de estarem inacessíveis à Fundação Maria Fernandes dos Santos naquele momento (peça 54, p. 9) . 
7.1.	Apresentam comprovantes de solicitação e retirada de medicamentos realizadas por diversas entidades (peça 54, p. 9) .
7.2.	Acrescentam que juntaram aos autos receituários emitidos por médicos com a prescrição dos  medicamentos que integraram o objeto do convênio (peça 54, p. 9) .
7.3.	Arguem, quanto aos nomes dos profissionais de saúde envolvidos nas atividades previstas no ajuste e procedimentos adotados para o controle dos estoques, que os documentos ora apresentados são suficientes para afastar a imputação de débito aos recorrentes (peça 54, p. 10) ; 
7.4.	Reiteram os argumentos do Ministério Público Junto ao Tribunal de Contas da União que entendeu não ser obrigatória a apresentação dos nomes dos profissionais de saúde e os procedimentos adotados para o controle de estoque (peça 54, p. 10) .
Análise
8.	Não assiste razão aos recorrentes.	
8.1. 	No voto condutor do acórdão ora recorrido, o Relator, Min. Bruno Dantas, destacou que a inexistência de comprovantes da distribuição dos medicamentos no caso concreto obsta a demonstração da execução dos objetivos pactuados no convênio, in verbis: 
"9.	 Dentre os documentos da prestação de contas do convênio, cujas ausências motivaram as citações ora analisadas, considero que a inexistência de comprovantes da efetiva distribuição dos medicamentos inviabiliza a demonstração da execução dos objetivos avençados, motivando a condenação dos responsáveis pelo débito correspondente.
10.	 A apresentação dessa documentação, diferentemente do esposado nas alegações de defesa, se faz mandatória, conforme se depreende dos termos do instrumento pactuado e dos normativos que regem a matéria (Portaria 1.490/GM e a IN-STN 1/1997) . 
 (...) 
11.	 Das informações constantes dos autos, verifico inexistirem elementos que permitam concluir pela distribuição, ao menos parcial, dos medicamentos em questão. Considero, pois, que a mera apresentação de notas fiscais de aquisições, de receitas médicas e de declarações sobre a disponibilidade para doações não demonstra, por si só, a adequada destinação dos produtos. 
12.	 Corroboram esse posicionamento as conclusões do Relatório de Demandas Especiais 00225.000570/2009-10 da Controladoria-Geral da União (CGU) , no qual se aponta não haver qualquer documentação apta a comprovar o recebimento dos medicamentos pelos pacientes, relatando-se, ainda, que a entidade não dispunha de capacidade operacional para cumprir o objetivo avençado (peça 2, p. 176 e 187) .
13. Não tendo se desincumbido do dever de demonstrar a boa e regular aplicação dos recursos públicos, anuo ao posicionamento da unidade instrutora, a respeito da imputação de débito correspondente à integralidade dos valores repassados."
8.2.	No presente recurso, os recorrentes apresentaram os seguintes documentos: a) ofício 021/07 da Fundação Maria Fernandes dos Santos (peça 54, p. 13) ; b) informes emitidos pela Fundação Maria Fernandes dos Santos (peça 54, p. 14-22) ; c) relação de medicamentos (peça 54, p. 23) ; d) relação de medicamentos disponíveis para retirada (peça 54, p. 24) ; e) comprovantes de retiradas de medicamentos (peça 54, p. 27-30) ; pedidos de medicamentos (peça 54, p. 31-42) ; f) recibo de doação de medicamentos (peça 54, p. 43) ; g) prescrições e receituários médicos de medicamentos (peça 54, p. 44-188) .
8.3.	Deve-se mencionar que todos os documentos integrantes da prestação de contas devem caminhar para demonstrar a correta aplicação dos recursos, cujo valor probatório deve ser aferido em conjunto com os demais documentos constantes dos autos. No entanto, os documentos discriminados acima não comprovam a regular aplicação dos valores em análise e fragilizam seu valor probatório. Explica-se.
8.4.	Na documentação apresentada, verifica-se que os pedidos e as relações de medicamentos para retirada bem como as cópias de declarações da Fundação Maria Fernandes dos Santos dirigidas a médicos e entidades informando a disponibilização de medicamentos para doação não são documentos capazes de comprovar a efetiva distribuição de medicamentos à população carente de Osasco e da Grande São Paulo. 
8.5.	As receitas, as prescrições e os receituários médicos acostados aos autos, em papel timbrado de hospitais, sindicados, secretarias municipais de saúde e UBSs, também não comprovam a execução do objeto do convênio pois não apresentam o atestado de recebimento dos medicamentos pelos pacientes, não podendo ser considerados documentos aptos a comprovar efetiva implementação do objetivo do ajuste. Observa-se, ainda, que foram apresentados pelos recorrentes prescrições e os receituários médicos sem data ou com a data correspondente a período não abrangido pela vigência do convênio (peça 54, p. 44-60, 88-102, 105-107 e 112-184) . 
8.6.	Dessa forma, não restou comprovado nos autos que a convenente tenha disponibilizado os medicamentos  adquiridos com os recursos do convênio a fim de proporcionar bem-estar social para a população carente de Osasco e Grande São Paulo, nos termos consignados no plano de trabalho. 
8.7.	Portanto, os documentos apresentados pelos recorrentes não são capazes de afastar as irregularidades apontadas na execução do objeto do Convênio 1.699/2007.
CONCLUSÃO
9.	Da análise do recurso apresentado, conclui-se que:
	a) não há prescrição dado que a intempestividade na instauração de tomada de contas especial não limita a competência do TCU em fiscalizar os recursos, pois são imprescritíveis as ações de ressarcimento em face de dano ao erário; 
 	b) os documentos apresentados pelos recorrentes não comprovam a distribuição dos medicamentos e a execução do objeto do Convênio 1.699/2007.
PROPOSTA DE ENCAMINHAMENTO
10.	Ante o exposto, submete-se à consideração superior a presente análise do recurso de reconsideração interposto por Francisco das Chagas Martins Sobrinho e pela Fundação Maria Fernandes dos Santos contra o Acórdão 8526/2017-TCU-Primeira Câmara, retificado por inexatidão material pelo Acórdão 911/2018-TCU-Primeira Câmara, propondo-se, com fundamento nos artigos 32, inciso I, e 33 da Lei 8.443/1992, c/c o artigo 285 do RI/TCU:
	a) conhecer do recurso de reconsideração interposto e, no mérito, negar-lhe provimento;
	b) dar ciência da deliberação que vier a ser adotada ao recorrente e aos demais interessados."
2.	Por sua vez, o representante do Ministério Público, ao manifestar sua concordância com a proposta da Secretaria de Recursos, o fez nos seguintes termos (peça 72) :
" (...) 
A presente tomada de contas especial (TCE) foi instaurada em razão da falta de comprovação da regular aplicação da totalidade dos recursos federais do Convênio 1.699/2007, celebrado entre o Ministério da Saúde e a Fundação Maria Fernandes dos Santos, cujo objeto consistia em "dar apoio técnico e financeiro para aquisição de medicamentos para unidade de saúde, visando ao fortalecimento do Sistema Único de Saúde (SUS) ..." (peça 2, p. 84) .
Pelo que se extrai do Voto condutor do acórdão vergastado, "dentre os documentos da prestação de contas do convênio, cujas ausências motivaram as citações...", o Ministro-Relator a quo considerou que "a inexistência de comprovantes da efetiva distribuição dos medicamentos inviabiliza a demonstração da execução dos objetivos avençados, motivando a condenação dos responsáveis pelo débito correspondente" (peça 26, p. 1) . Portanto, para a condenação dos responsáveis, mostrou-se essencial a falta de comprovação da efetiva distribuição dos medicamentos adquiridos por meio do convênio.
Nesta fase recursal, após analisar e refutar as razões apresentadas pelos recorrentes, a Secretaria de Recursos (Serur) propôs conhecer do recurso de reconsideração para, no mérito, negar-lhe provimento (peças 69, p. 4-7, 70 e 71) .
Manifesto, desde já, anuência às razões que nortearam o encaminhamento sugerido pela unidade técnica, sem prejuízo de tecer algumas considerações.
Em minha primeira manifestação nos autos (peça 24) , quando da análise das alegações de defesa apresentadas pelos responsáveis, propus julgar irregulares suas contas, com base no art. 16, inciso III, alínea "b", da Lei 8.443/1992, aplicando-lhes a multa do art. 58, inciso I, da mesma lei. Todavia, deixei de sugerir a condenação em débito do ex-gestor solidariamente com a fundação.  
Isso porque, naquela oportunidade, pareceu-me temerário que se imputasse aos responsáveis débito correspondente à totalidade dos recursos repassados por meio do convênio, tendo em vista que, além da comprovação da aquisição dos medicamentos, a Controladoria Geral da União (CGU) havia informado que a fundação lhe apresentara alguns documentos que, em tese, poderiam comprovar pelo menos a distribuição parcial dos medicamentos adquiridos pela fundação, a exemplo de cópias de receitas médicas, senão vejamos (peça 2, p. 192-193) :
Com o intuito de comprovar a distribuição dos medicamentos, tanto relativos ao Convênio n° 2819/2006, ora analisado, como ao de n° 1699/2007, também firmado com a [Fundação Maria Fernandes dos Santos] FMFS para os mesmos fins, no ano seguinte, com o valor de R$ 400.000,00, foram enviadas cópias de receitas médicas de medicamentos. São receitas com datas que variam de 2007 a 2009, em papel timbrado de sindicatos, hospitais, Secretarias Municipais de Saúde e [Unidades Básicas de Saúde] UBSs. A maioria refere-se a um paciente, mas há 3 relações de medicamentos pedidos sem especificação de destinatário. Há, também, entre a documentação encaminhada, cópias de declarações da FMFS dirigidas a médicos e entidades informando a disponibilidade de medicamentos para doação. (grifei) 
Por outro lado, fragilizando tais informações consignadas pelo Controle Interno, o Ministro-Relator a quo observou que a própria CGU, em seu Relatório de Demandas Especiais, apontara "não haver qualquer documentação apta a comprovar o recebimento dos medicamentos pelos pacientes, relatando-se, ainda, que a entidade não dispunha de capacidade operacional para cumprir o objetivo avençado (peça 2, p. 176 e 187) " (peça 26, p. 2) .
A despeito das dúvidas e ponderações a que levaram as informações extraídas do relatório da CGU, fato é que, nesta fase recursal, tem-se a oportunidade de se analisar justamente os documentos que teriam sido apresentados ao Controle Interno pela fundação com o intuito de comprovar a distribuição dos medicamentos. Ao analisá-los, como também o fez a unidade técnica com percuciência, entendo assistir razão ao Ministro-Relator a quo quando afirma "inexistirem elementos que permitam concluir pela distribuição, ao menos parcial, dos medicamentos em questão" (peça 26, p. 2) .
Dos documentos ora acostados aos autos pelos recorrentes, nem mesmo as prescrições e os receituários médicos seriam capazes de comprovar a distribuição dos medicamentos, visto que esses documentos, desacompanhados de atestados de recebimento dos medicamentos, foram elaborados sem data ou com data não coincidente com a vigência do convênio, conforme bem observou a Serur (peça 69, p. 6) .
8.4.	Na documentação apresentada, verifica-se que os pedidos e as relações de medicamentos para retirada bem como as cópias de declarações da Fundação Maria Fernandes dos Santos dirigidas a médicos e entidades informando a disponibilização de medicamentos para doação não são documentos capazes de comprovar a efetiva distribuição de medicamentos à população carente de Osasco e da Grande São Paulo. 
8.5.	As receitas, as prescrições e os receituários médicos acostados aos autos, em papel timbrado de hospitais, sindicados, secretarias municipais de saúde e UBSs, também não comprovam a execução do objeto do convênio pois não apresentam o atestado de recebimento dos medicamentos pelos pacientes, não podendo ser considerados documentos aptos a comprovar efetiva implementação do objetivo do ajuste. Observa-se, ainda, que foram apresentados pelos recorrentes prescrições e os receituários médicos sem data ou com a data correspondente a período não abrangido pela vigência do convênio (peça 54, p. 44-60, 88-102, 105-107 e 112-184) . 
8.6.	Dessa forma, não restou comprovado nos autos que a convenente tenha disponibilizado os medicamentos  adquiridos com os recursos do convênio a fim de proporcionar bem-estar social para a população carente de Osasco e Grande São Paulo, nos termos consignados no plano de trabalho. 
8.7.	Portanto, os documentos apresentados pelos recorrentes não são capazes de afastar as irregularidades apontadas na execução do objeto do Convênio 1.699/2007. (grifei) 
Superada essa questão, reitero meu entendimento de que se faz mandatória a apresentação de documentação comprobatória da efetiva distribuição dos medicamentos. Conforme assinalei anteriormente nestes autos, até por seu caráter essencialmente popular e varejista e pela quantidade de materiais e recursos envolvidos, a distribuição de mais de trinta mil unidades de medicamentos reclamava ainda mais zelo por parte da fundação. Embora se comprometendo a adquirir grande quantidade de medicamentos com recursos públicos federais, a fundação pouco ou nada se preocupou com os procedimentos necessários para garantir o controle dos estoques e, principalmente, da efetiva distribuição dos medicamentos à população carente de Osasco e Grande São Paulo.
O objeto do convênio consistia em "dar apoio técnico e financeiro para aquisição de medicamentos para unidade de saúde, visando o fortalecimento do Sistema Único de Saúde (SUS) ..." (peça 2, p. 84, grifei) . Considerando que a fundação não dispunha de nenhum leito e que parte dos medicamentos teria sido distribuída aos pacientes por meio de unidades de saúde parceiras, conforme explicado pela própria fundação ao Ministério da Saúde (peça 3, p. 10) e à CGU (peça 2, p. 192) , parece-me bastante natural que se exijam dos responsáveis os documentos comprobatórios de que a "aquisição de medicamentos" por eles realizada com recursos do convênio foi destinada "para unidade de saúde" - ou, ao menos, a beneficiários diretos - "visando o fortalecimento do Sistema Único de Saúde (SUS) ".
Por outras palavras, do próprio objeto descrito no termo do ajuste, é possível inferir que a comprovação da boa e regular aplicação dos recursos repassados por meio do convênio não poderia se restringir tão somente aos procedimentos concernentes à aquisição dos medicamentos, visto que, muito além da simples compra desses itens, havia no ajuste a previsão de destinação dos medicamentos a unidade de saúde com vistas ao fortalecimento do SUS - o que, ao meu ver, jamais seria atingido apenas com a aquisição e estocagem dos medicamentos em uma fundação que, sem dispor de leitos, não "estaríamos[ia] instalando uma farmácia popular", conforme asseverado por seus responsáveis em resposta aos questionamentos da CGU (peça 2, p. 177) .
Além disso, não se pode perder de vista que a execução do objeto do convênio deveria ocorrer "conforme especificações técnicas e objetivos constantes do Plano de Trabalho que passa[ria] a integrar o presente Termo" (peça 2, p. 84) . De acordo com o plano de trabalho do Convênio 1.699/2007, "este convênio objetiva[va] proporcionar bem-estar social para a população carente de Osasco e Grande São Paulo através da disponibilização de medicamentos ambulatoriais fundamentais para manutenção da saúde e preservação da vida..." (peça 2, p. 8, grifei) . Como meta do projeto descrita no referido plano de trabalho, previu-se "disponibilizar medicamentos ambulatoriais à população carente do município de Osasco e da Grande São Paulo através da implantação da farmácia popular localizada na Fundação Maria Fernandes, a qual atingirá um universo populacional de 200.000 pessoas ao ano" (peça 2, p. 10, grifei) . Entre as observações sobre a fundação constantes do plano de trabalho, destaca-se a informação de que se tratava de "entidade sem fins lucrativos onde será instalada a farmácia popular" (peça 2, p. 16) . Já sobre as ações e atividades previstas, indicou-se no plano de trabalho a "disponibilização dos medicamentos ambulatoriais adquiridos por este convênio através da entidade proponente e da instalação da farmácia popular" (peça 2, p. 16, grifei) .
 Portanto, não bastasse o objeto descrito no termo do convênio, as informações constantes do plano de trabalho dão grande ênfase à "disponibilização dos medicamentos" adquiridos com os recursos do convênio à população de Osasco e Grande São Paulo, inclusive com a suposta "implantação da farmácia popular localizada na Fundação Maria Fernandes". 
Nesse sentido, considerando que a convenente se comprometeu a adquirir medicamentos para unidade de saúde, visando ao fortalecimento do SUS, bem como a disponibilizá-los à população carente, inclusive com a possível implantação de uma farmácia popular - o que pressupõe a existência de instalações e procedimentos rigorosos de controle de estoque e distribuição -, a fundação não poderia se escusar de comprovar a regular distribuição desses medicamentos e, por conseguinte, a consecução da principal finalidade do convênio: "proporcionar bem-estar social para a população carente de Osasco e Grande São Paulo", nos termos consignados no plano de trabalho. 
De igual modo, a solicitação de documentos comprobatórios da regular distribuição dos medicamentos não seria uma ação desarrazoada do Ministério de Saúde em resposta à atuação da CGU. Pelo contrário, de acordo com o "Manual de Cooperação Técnica e Financeira por meio de Convênios" - aprovado pela Portaria nº 1.490/GM, do Ministério da Saúde, expressamente indicada no termo ajustado (peça 2, p. 84) -, "a atuação dos técnicos [do Ministério da Saúde] é focada nas análises de documentos e vistorias, bem como outras informações disponíveis, devendo ser solicitada cópia da documentação relacionada abaixo, dentre outras: (...) documentos de entrada, estoque e distribuição dos bens (material permanente, material de consumo, medicamentos, etc.) " (disponível:, em 27/2/2019, p. 36) .
Dessa forma, tendo em vista a irregularidade referente à insuficiente comprovação da regular aplicação dos recursos repassados à fundação, especialmente no tocante à inexistência de "comprovantes (...) da efetiva distribuição [dos medicamentos] aos pacientes", assim descrito nos ofícios citatórios (peças 9 e 10) , alinho-me às razões que motivaram o Tribunal a proferir o Acórdão 8526/2017-TCU-Primeira Câmara e, por conseguinte, julgar irregulares as contas dos responsáveis, com base no art. 16, inciso III, alínea "c", da Lei 8.443/1992, condenando-os solidariamente ao ressarcimento do débito, no montante histórico de R$ 400.000,00, e ao pagamento da sanção pecuniária prevista no art. 57 da mesma lei. 
Ante o exposto, este membro do Ministério Público de Contas manifesta-se de acordo com a proposta da Serur (peças 69, p. 6-7, 70 e 71) ."
É o relatório.

8.1. Ricardo César Ferreira Duarte Júnior (7834/OAB-RN) e outros, representando Fundação Maria Fernandes dos Santos e Francisco das Chagas Martins Sobrinho.

Procurador Sergio Ricardo Costa Caribé.

TOMADA DE CONTAS ESPECIAL. FUNDO NACIONAL DE SAÚDE. CONVÊNIO CELEBRADO COM ENTIDADE PRIVADA PARA AQUISIÇÃO DE MEDICAMENTOS. NÃO COMPROVAÇÃO DA BOA E REGULAR APLICAÇÃO DOS RECURSOS. CITAÇÃO DA FUNDAÇÃO E DE SEU PRESIDENTE. ALEGAÇÕES DE DEFESA DESACOMPANHADAS DE ELEMENTOS PARA AFASTAR AS RESPONSABILIDADES. CONTAS IRREGULARES. CONFIGURAÇÃO DO DÉBITO. MULTA. RECURSO DE RECONSIDERAÇÃO. CONHECIMENTO. NÃO PROVIMENTO. CIÊNCIA.

TOMADA DE CONTAS ESPECIAL (TCE)

Secretaria de Recursos (SERUR); Secretaria de Controle Externo de Tomada de Contas Especial (Secex-TCE).

Cuidam os autos de tomada de contas especial instaurada pelo Fundo Nacional de Saúde/Ministério da Saúde (FNS/MS) , em razão da impugnação total das despesas do Convênio 1.699/2007, firmado com a Fundação Maria Fernandes dos Santos (FMFS) , que tinha por objeto o apoio técnico e financeiro para aquisição de medicamentos para unidade de saúde no Município de Osasco/SP, visando ao fortalecimento do Sistema Único de Saúde - SUS.
2.	Para execução do objeto do convênio foram previstos R$ 400.000,00, integralmente à conta da União. Os recursos federais foram repassados em parcelas de R$ 200.000,00 nos dias 1/4/2008 e 6/5/2008.
3.	Por meio do Acórdão 8526/2017-TCU-Primeira Câmara, retificado por inexatidão material pelo Acórdão 911/2018-TCU-Primeira Câmara, este Tribunal julgou irregulares as contas da Fundação Maria Fernandes dos Santos e do Sr. Francisco das Chagas Martins Sobrinho, então presidente da fundação, condenou-os ao pagamento do débito apurado no montante repassado, a menos de parcela devolvida (R$ 3.000,00) e aplicou-lhes, individualmente, a multa prevista no art. 57 da Lei 8.443/1992 no valor de R$ 20.000,00.
4.	Conforme o voto condutor dessa deliberação, os responsáveis foram condenados em razão da "inexistência de comprovantes da efetiva distribuição dos medicamentos" o que inviabilizaria "a demonstração da execução dos objetivos avençados, motivando a condenação dos responsáveis pelo débito correspondente" (peça 26, p.1) .
II
5.	Nesta oportunidade, aprecio recurso de reconsideração interposto pelos responsáveis contra o Acórdão 8526/2017-TCU-Primeira Câmara.
6.	Os recorrentes alegam, em síntese, que (i) teria ocorrido a prescrição "para a realização da Tomada de Contas Especial" e que (ii) a documentação comprobatória da distribuição dos medicamentos aos pacientes não teria sido juntada por estar inacessível à entidade, contudo apresentam comprovantes de solicitação e retirada de medicamentos realizadas por diversas entidades e receituários emitidos por médicos com a prescrição dos medicamentos, documentos que seriam suficientes para afastar a imputação de débito aos recorrentes.
III
7.	Após o exame das razões recursais, a Secretaria de Recursos propõe conhecer do recurso para, no mérito, negar-lhe provimento. A proposição da unidade técnica contou com a anuência do representante do Ministério Público.
IV
8.	Feito esse breve histórico, passo a decidir.
9.	Preliminarmente, conheço do recurso interposto, uma vez que preenche os requisitos processuais aplicáveis à espécie.
10.	Acolho os pareceres precedentes e incorporo as análises efetuadas como razões de decidir, sem prejuízo das considerações a seguir.
11.	Conforme bem consignou a Secretaria de Recursos, as ações de ressarcimento ao erário são imprescritíveis. Esse entendimento, extraído do art. 37, § 5º, da Constituição Federal, é corroborado pelo Supremo Tribunal Federal - STF, que firmou a tese da imprescritibilidade das ações de reparação de dano movidas pelo Estado (Mandado de Segurança 26.210/2008, de relatoria do Ministro Ricardo Lewandowski) .
12.	Dessa forma, em face de tal entendimento não há que se falar em prescrição de ações de ressarcimento, como a da presente tomada de contas especial.
13.	Conforme registrado no voto condutor da deliberação recorrida e nos pareceres precedentes, a ausência de comprovantes da efetiva distribuição dos medicamentos inviabiliza a demonstração do atingimento dos objetivos do convênio e, por conseguinte, a comprovação da boa e regular aplicação dos recursos públicos. Ademais, não se pode olvidar que a apresentação dessa documentação era obrigação da convenente nos termos do instrumento pactuado e dos normativos que regem a matéria (Portaria 1.490/GM e a IN-STN 1/1997) .
14.	Por outro lado, ainda que a entidade não tenha observado essas disposições do ajuste e das normas, o débito poderia, em tese, ser afastado pela demonstração inequívoca de que os medicamentos tivessem sido efetivamente distribuídos. Não é o que se pode depreender da documentação ora juntada pelos recorrentes.
15.	Em sede recursal, os recorrentes apresentaram os seguintes documentos:
"a) ofício 021/07 da Fundação Maria Fernandes dos Santos (peça 54, p. 13) ;
b) informes emitidos pela Fundação Maria Fernandes dos Santos (peça 54, p. 14-22) ;
c) relação de medicamentos (peça 54, p. 23) ;
d) relação de medicamentos disponíveis para retirada (peça 54, p. 24) ;
e) comprovantes de retiradas de medicamentos (peça 54, p. 27-30) ; pedidos de medicamentos (peça 54, p. 31-42) ; f) recibo de doação de medicamentos (peça 54, p. 43) ;
g) prescrições e receituários médicos de medicamentos (peça 54, p. 44-188) ."
16.	Como observou a Secretaria de Recursos, "os pedidos e as relações de medicamentos para retirada bem como as cópias de declarações da Fundação Maria Fernandes dos Santos dirigidas a médicos e entidades informando a disponibilização de medicamentos para doação não são documentos capazes de comprovar a efetiva distribuição de medicamentos à população carente de Osasco e da Grande São Paulo".
17.	Ademais, como repisou o representante do Ministério Público:
"Dos documentos ora acostados aos autos pelos recorrentes, nem mesmo as prescrições e os receituários médicos seriam capazes de comprovar a distribuição dos medicamentos, visto que esses documentos, desacompanhados de atestados de recebimento dos medicamentos, foram elaborados sem data ou com data não coincidente com a vigência do convênio, conforme bem observou a Serur (peça 69, p. 6) ."
18.	Dessa forma, considerando que as razões recursais não se mostram suficientes para afastar os fundamentos da decisão recorrida, tampouco a documentação juntada é apta a comprovar a boa e regular aplicação dos recursos públicos, entendo que o recurso deva ser conhecido para, no mérito, ser-lhe negado provimento.
	Ante o exposto, em linha com os pareceres precedentes, voto no sentido de que o Tribunal adote o acórdão que ora submeto à deliberação deste Colegiado.
TCU, Sala das Sessões Ministro Luciano Brandão Alves de Souza, em 6 de agosto de 2019.
BENJAMIN ZYMLER 
Relator